【裁判字號】    92,裁,668
【裁判日期】    920523
【裁判案由】    有關土地事務
【裁判全文】
最  高  行  政  法  院  裁  定                    九十二年度裁字第六六八號
    抗  告  人  丁○○
                丙○○
                乙○○
    相  對  人  臺北市政府財政局
    代  表  人  甲○○
右當事人間因有關土地事務事件，對於中華民國九十一年四月十八日臺北高等行政法
院九十年度訴字第五三六八號裁定提起抗告，本院裁定如左︰
    主  文
抗告駁回。
抗告訴訟費用由抗告人負擔。
    理  由
一、按抗告法院認抗告為不合法或無理由者，應為駁回抗告之裁定，行政訴訟法第二
    百七十二條準用民事訴訟法第四百九十二條第一項定有明文。
二、原裁定係以：抗告人丁○○及案外人林建成、林建業、林建發無權占用臺北市○
    ○區○○段一小段六六五之二、六六五之三、六六五之四及六六五之六號等市有
    應有部分（１／３）土地，經臺北市政府於民國（下同）八十九年十一月三十日
    分別以府財五字第八九一○四一○○○三號、第八九一○四一○○○四號、第八
    九一○四一○○○五號、第八九一○四一○○○七號函請彼等依民法第一百七十
    九條規定給付無權占用期間之使用補償金，抗告人及案外人林建成、林建業、林
    建發乃於九十年三月六日擬具請願書，向臺北市政府申請以其所有臺北市○○區
    ○○段一小段七○九號道路用地之應有部分（目前為永吉路使用，臺北市政府尚
    未徵收），交換所占用之上開市有土地，並免收占用期間使用補償金，案經相對
    人以九十年三月十五日北市財五字第九○二○七四三五○○號函復不予同意在案
    。抗告人對上開復函不服，循序提起本件行政訴訟。查抗告人訴之聲明係請求撤
    銷原處分及訴願決定，及請求相對人應就經管坐落臺北市○○區○○段一小段六
    六五─一及六六五─二號市有應有部分（三分之一）土地，徵收抗告人所有坐落
    同小段七○九號道路用地之應有部分併為使用，或交換，並免收使用補償費云云
    ，惟按行政機關非居於公權力主體地位行使其統治權，而處於與私人相當之法律
    地位，並在私法支配下為各種行為，此謂為私經濟行政（亦可稱為國庫行政），
    由此所生之一切爭執均應循民事訴訟途徑處理。查本件抗告人無權占用市有土地
    而請求以彼等所有之土地換抵市有土地並免收使用補償金之爭執，係屬私法上之
    事件。是相對人九十年三月十五日北市財五字第九○二○七四三五○○號函復知
    抗告人略以：「．．．說明：．．．．二、台端等六人持分所有上揭地號既成道
    路用地，尚未經本府辦理徵收補償，擬採『以地易地』之方式解決既成道路補償
    問題乙節，查內政部曾以『公有土地與私有公共設施土地交換作業原則』草案函
    報行政院，並經該院秘書處於八十六年八月一日召開之審查會議決議為『窒礙難
    行』，另請內政部進一步研究其他可行之補償方式在案。是台端等六人持分所有
    既成道路用地以公用地役關係除應繼續供公眾為通行使用外，有關台端等持有之
    道路用地，則須俟本府訂定『臺北市政府處理私有既成道路土地補償自治條例』
    經臺北市議會審議通過後再依規定籌措財源通案逐年辦理補償。另公共設施道路
    用地之徵收，係基於公法關係所生之請求權；台端等六人占用市有非公用土地，
    本府請求給付占用期間之使用補償金，係基於民法上不當得利法則之私權關係，
    兩者性質不同，應各依有關法規行使權利及履行義務。且臺北市市有財產管理規
    則第七十三條規定：非公用財產與私有不動產不得相互交換產權。故本府請求台
    端等六人給付占用上揭四筆地號市有持分土地期間之使用補償金，仍請儘速持原
    繳款單逕洽台北銀行繳納，並於九十年三月三十一日前影印收據過局，逾期則另
    依法處理。」顯係相對人就其與抗告人間土地得否換抵及使用補償金得否免收所
    生之爭執，為處理意見之表示及通知，僅發生私法上之效果，自非行政處分，不
    得提起訴願，以資救濟。另抗告人等訴稱渠等所有既成道路之應有部分土地，迄
    今未辦理徵收補償，相對人僅以上開函復抗告人，卻遲不辦理徵收發放補償金乙
    節，因既成道路用地是否得徵收補償係臺北市政府工務局之權責，相對人並無准
    駁權限，相對人上開函文僅係告知抗告人其目前之處理方式之事實述，並非否
    准抗告人之請求，抗告人自不得對之提起訴願。是訴願機關從程序上決定駁回其
    訴願，尚無不合，抗告人對之提起行政撤銷訴訟，仍難謂為合法，且就給付訴訟
    部分，既屬私權爭執，原審即無審判權，均應予駁回等情，為其駁回抗告人之訴
    之依據。查相對人上開復函，既未對抗告人直接發生法律上效果，自非行政處分
    ，抗告人對之提起課予義務訴訟，即不具訴訟要件。原裁定從程序上駁回其訴，
    經核並無不合，抗告意旨猶謂：相對人之函復，有違法損害抗告人之權利或法律
    上之利益，自屬行政處分，抗告人有公法上請求權，相對人對抗告人之請求應作
    為而不作為，援引無法律依據之臺北市公有財產管理規則第七十三條規定，其處
    分為違法云云，難認有理由，應予駁回。
三、依行政訴訟法第二百七十二條、第一百零四條、民事訴訟法第四百九十二條第一
    項、第九十五條、第七十八條、第八十五條第一項前段，裁定如主文。
中    華    民    國    九十二      年      五        月    二十三      日
                    最 高 行 政 法 院  第 一 庭
                                審 判 長 法  官      黃  綠  星
                                         法  官      彭  鳳  至
                                         法  官      劉  鑫  楨
                                         法  官      黃  璽  君
                                         法  官      廖  宏  明
右  正  本  證  明  與  原  本  無  異
                                         法院書記官  彭  秀  玲
中    華    民    國    九十二      年      五        月    二十三      日


司法院資訊處製作；財團法人民間司法改革基金會備份。
